【裁判字號】    95,訴,2459
【裁判日期】    951016
【裁判案由】    清償借款
【裁判全文】
臺灣臺中地方法院民事判決            95年度訴字第2459號
原      告  丙○○
            乙○○
共      同
訴訟代理人  吳皓偉律師
被      告  甲○○
上當事人間請求清償借款等事件，本院於95年10月2日言詞辯論
終結，判決如下：
    主    文
原告之訴及假執行之聲請均駁回。
訴訟費用由原告負擔。
    事實及理由
壹、程序部分：
    按請求之基礎事實同一者，縱於訴狀送達後，原告仍得將原
    訴變更或追加他訴，無須得被告同意，此觀民事訴訟法第25
    5條第1項第2款規定自明。又所謂請求之基礎事實同一，係
    指變更或追加之訴與原訴之主要爭點有其共同性，各請求利
    益之主張在社會生活上可認為同一或關連，而就原請求之訴
    訟及證據資料，於審理繼續進行在相當程度範圍內具有同一
    性或一體性，得期待於後請求之審理予以利用，俾先後兩請
    求在同一程序得加以解決，避免重複審理，進而為統一解決
    紛爭者，即屬之。本件原告起訴時係本於被告未依與原告之
    被繼承人張秀鳳間借貸契約之約定，清償借款新台幣（下同
    ）360萬元，依據繼承及消費借貸之法律關係請求被告清償
    上開借款360萬元及自支付命令送達翌日起算百分之5之利息
    ；嗣於95年10月2日審理中為訴之追加主張：如被告否認與
    原告之被繼承人張秀鳳間存在借貸之法律關係，惟被告受領
    張秀鳳生前所匯交之前開款項，即無法律上原因，自受有不
    當之利益，張秀鳳於88年間死亡，原告為其繼承人而取得遺
    產債權，被告迄未返還360萬元已致原告受有損害，追加備
    位聲明依據不當得利之規定請求被告返還360萬元及利息等
    語。原告前後主張之基礎事實同一，均係以前述被告受領原
    告之被繼承人張秀鳳所交付之360萬元為其基礎，此在社會
    生活上可認為相關連，且就原請求之訴訟及證據資料，於審
    理繼續進行在相當程度範圍內具一體性，依前揭條文規定，
    應准許其為訴之追加。
貳、實體方面：
一、原告起訴主張：被告於民國（下同）83年12月9日向原告之
    母即被繼承人張秀鳳借款360萬元，嗣張秀鳳於88年9月21日
    死亡，即由原告二人依法繼承上開債權。又兩造間之系爭借
    款為口頭約定且未定期限之消費借貸契約，自得於83年12月
    9日後隨時請求被告返還，原告遂於95年7月20日聲請對被告
    核發支付命令，與催告有同一效力，原告已對被告為催告之
    意思表示，被告屆期迄未清償，應負遲延給付責任。又因被
    告否認與張秀鳳間有借貸關係，惟承認有收到匯款360萬元
    ，為此爰依消費借貸及不當得利之法律關係，提起本件訴訟
    等語，並聲明：被告應給付原告360萬元及自支付命令送達
    翌日起至清償日止，按年息百分之5計算之利息；及願供擔
    保請准假執行。
二、被告則以：伊有收到張秀鳳匯款360萬元，但伊不是向她借
    錢，伊是將帳戶借給她用，張秀鳳是伊嬸嬸，所以才借給她
    用，後來她有叫伊去處理，但時間太久，如何處理伊已經忘
    了。伊不知道張秀鳳如何處理這筆錢，伊是照她的意思做的
    ，原告若主張是借貸關係要證明。83年間伊有使用該帳戶，
    原告若主張不當得利，於88年張秀鳳去世前，5年間為何沒
    向我請求等語置辯。並聲明：原告之訴及假執行之聲請均駁
    回；如受不利判決，請准供擔保免為假執行。
參、兩造不爭執之事項（本院採為判決之基礎）：
    原告之被繼承人張秀鳳於83年12月9日有匯款300萬、60萬元
    至被告台中區企銀潭子分行00000000000000號帳戶，且被告
    確實有收到上開匯款合計360萬元。原告匯錢進來的台中企
    銀潭子分行帳戶在83年間都是被告在使用，並無其他人匯入
    如此大筆款項進來。
肆、兩造爭執之事項：
一、兩造間是否有消費借貸契約？
二、若認兩造間無消費借貸契約時，被告受領上開款項是否無法
    律上之原因而受利益？
伍、本院之判斷：
一、當事人就其於訴訟程序所主張之事實，除經對造自認、或法
    院職務上已知之事實者外，為使法院確信其主張事實存在自
    應提出證據證明，此即民事訴訟法第277條第1項規定：「當
    事人主張有利於己之事實者，就其事實有舉證之責任」。負
    有舉證責任之一造，若未能證實自己主張之事實為真實，縱
    他造就其抗辯事實即令不能舉證，或其所舉證據尚有疵累，
    亦應受敗訴之判決。最高法院著有17年度上字第91 7號判例
    足資參照。又稱消費借貸者，謂當事人一方移轉金錢或其他
    代替物之所有權於他方，而約定他方以種類、品質、數量相
    同之物返還之契約，民法第474條第1項定有明文。按「消費
    借貸係契約行為，上訴人主張消費借貸關係存在，即應就消
    費借貸契約確已成立之事實，負舉證責任，若其先不能舉證
    ，則被上訴人就其抗辯事實即令不能舉證，或其所舉證據尚
    有疵累，亦應駁回上訴人之請求」，最高法院著有17年上字
    第917號判例要旨足參。是消費借貸法律關係之成立，須具
    備（1）借貸意思表示相互一致（2）交付借貸物等特別要件
    。是當事人主張有金錢借貸關係存在，除須證明有金錢之交
    付外，自須就雙方借貸意思表示互相一致，負舉證之責，若
    僅證明有金錢之交付而未證明借貸意思表示一致者，尚不能
    認為有金錢借貸關係存在。最高法院亦著有78年臺上字第
    1403 號、81年臺上字第2372號判決意旨足資參照。
二、本件原告主張其被繼承人張秀鳳生前於83年12月間曾匯款
    360萬元交付被告等情，已據原告提出匯款委託書影本2紙，
    復為被告所自認，自堪認原告上開主張為真正，惟被告辯稱
    伊雖收受匯款，但否認兩造間有借貸之合意。揆諸前揭說明
    ，本件雖因被告承認收受匯款360萬元而使原告免除交付借
    款事實之證明，但仍應由原告舉證證明其被繼承人與被告間
    有借貸之合意。蓋非謂有金錢之交付，即得推論二人間有借
    貸意思之合致、或當然為消費借貸關係。故本件仍須由原告
    先證明其被繼承人張秀鳳生前與被告間借貸之合意為真實後
    ，被告始就其抗辯事實負證明之責。原告固提出匯款影本2
    紙為佐，謂彼借貸時無另立書面借據云云。惟原告主張借貸
    之標的係360萬元，其金額並非甚微，究係約定何時為還款
    期限？利息之支付若何？均未見原告就借貸期限、利息、清
    償方式詳予敘明，是否確為借貸已非無疑。又原告雖提出其
    被繼承人張秀鳳於83年12月9日匯款300萬、60萬元至被告台
    中區企銀潭子分行00000000000000號帳戶之委託書證明聯2
    紙，欲佐證被告與張秀鳳間確有消費借貸之法律關係存在。
    然原告之被繼承人張秀鳳將上開款項匯入被告之帳戶中，固
    有可能如原告所稱係基於消費借貸契約，惟亦有可能係基於
    其他原因關係使然，是僅憑原告所提出之上開委託書證明聯
    ，仍難憑以推論授受金錢之雙方當然成立消費借貸關係，原
    告未能證明張秀鳳與被告間確有借貸意思表示相互一致，其
    主張張秀鳳與被告間有借貸關係存在，即無足採憑。從而，
    原告依繼承及消費借貸之法律關係，請求被告給付原告360
    萬元及按年息百分之5計算之法定利息，為無理由，不應准
    許。
三、就備位聲明部分：原告另以被告既否認與張秀鳳間有借貸關
    係存在，惟被告無法律上原因而受領匯款360萬元，即屬不
    當得利等語，為被告所否認，並辯稱張秀鳳生前借伊帳戶匯
    入360萬元，伊有按其意思提領處理匯款，但時隔甚久伊現
    已忘記當時如何處理，如果是不當得利，張秀鳳自匯款後至
    88年間死亡前，5年間何以未向伊請求返還，難謂被告因此
    受有何利益等語。惟：
（一）於不當得利之無法律上原因要件而言，其條文結構，係將
      無法律上之原因列為效果發生之前提要件，其立法顯乃認
      為若無法律上原因受利而不返還，與事理有違，為控制財
      產利益變動之合理性，若確定為不具法律上原因之財產變
      動，即不具合理性，而無保護之必要。就現在權利有所得
      者，於變動原因合理性被推翻前，對於現在權利人之利益
      ，應有照顧之必要，應認若消極事實於實體法條中係以權
      利發生要件呈現者，依一般舉證分配法則（規範理論），
      自應由主張該權利發生者負舉證責任。又按主張不當得利
      請求權之原告，係因自己之行為致造成原由其掌控之財產
      發生主體變動，則因該財產變動本於無法律上原因之消極
      事實舉證困難所生之危險自應歸諸原告，始得謂平。是以
      原告對不當得利請求權之成立要件應負舉證責任，亦即原
      告必須證明其與被告間有給付之關係存在，且被告因其給
      付而受有利益以及被告之受益為無法律上之原因，始能獲
      得勝訴之判決。最高法院著有91年度台上字第1673號、87
      年台上字第730號及91年度台上字第155 7號判決要旨可資
      參酌。
（二）原告雖以前揭情詞置辯。惟匯款其交付之基礎原因關係甚
      多，或為贈與、或為買賣、或為確保當事人間已存在之法
      律關係，或為消滅已存在之法律關係，或僅為交付之使者
      ，不能徒以有匯款交付之事實，遽認被告係無法律上之原
      因而受利益。被告雖未積極以其與張秀鳳生前實質之法律
      關係抗辯，但原告主張以借貸關係請求返還款項既遭本院
      認無理由採為敗訴判決之事由，仍不能排除其他可能之法
      律關係存在於張秀鳳與被告間而令本院得到認原告請求返
      還系爭款項確為無法律上原因之要件做一相當證明之心證
      。況不當得利請求權人，其將原由其掌控之財產資源，經
      其行為而造成主體變動，則消極事實舉證困難所生之危險
      歸於不當得利請求權人，亦無不合，已如前述。原告如未
      能證明被告係無法律上原因，以為已利益之目的而收受系
      爭360萬元，則其前述所辯尚非足信為可取。
（三）原告既無法舉證證明被告係無法律上原因，以為己之利益
      之目的而受有利益360萬元，其主張被告收受360萬元即因
      此受有利益並致受有損害，乃無法律上之原因等情，即屬
      無據，不足採憑。從而，原告依民法第179條不當得利之
      規定，備位主張被告應返還360萬元及附加利息，亦為無
      理由。
四、綜上所述，本件原告先位請求主張其被繼承人張秀鳳生前與
    被告間就匯款360萬元有消費借貸關係，備位請求主張，其
    得依不當得利之法律關係向被告請求返還360萬元等情，均
    不足採。是其請求被告給付360萬元及自支付命令送達之翌
    日起算至清償日止按年息5計算之利息，為無理由，不應准
    許。其假執行之聲請亦失所依據，併予駁回。
陸、訴訟費用負擔之依據：民事訴訟法第78條。
中    華    民    國    95    年    10    月    16    日
                  民事第一庭    法  官  張惠立
以上正本係照原本作成。
如對本判決上訴，須於判決送達後20日內向本院提出上訴狀。
中    華    民    國    95    年    10    月    16    日
                                書記官


司法院資訊處製作；財團法人民間司法改革基金會備份。
